【裁判字號】    98,上易,804
【裁判日期】    980527
【裁判案由】    竊佔
【裁判全文】
臺灣高等法院刑事判決                 98年度上易字第804號
上  訴  人  臺灣臺北地方法院檢察署檢察官
上  訴  人
即  被  告  丁○○
選任辯護人  屠啟文律師
上列上訴人因竊佔案件，不服臺灣臺北地方法院97年度易字第
2096號，中華民國98年2 月20日第一審判決（起訴案號：臺灣臺
北地方法院檢察署97年度偵續二字第16號），提起上訴，本院判
決如下：
    主  文
原判決撤銷。
丁○○意圖為自己不法之利益，而竊佔他人之不動產，處有期徒
刑捌月，減為有期徒刑肆月，如易科罰金，以銀元參佰元即新臺
幣玖佰元折算壹日。
    事  實
一、丁○○之夫李肇良（已於民國95年5 月19日死亡，另由檢察
    官為不起訴處分確定）曾擔任臺北市信義區興隆里（下稱興
    隆里）之前任里長，丁○○則於92年1 月16日繼任為興隆里
    之里長，緣臺北市○○區○○路一段350 之77號建物旁之空
    地即臺北市○○區○○段三小段32、44地號土地（下稱系爭
    土地）之所有權，於79年間陸續移轉登記予興隆里國民住宅
    （下稱興隆國宅）之全體住戶，而與臺北市政府形成共有。
    李肇良於84年間，未經興隆國宅全體住戶及臺北市政府之同
    意或授權，即利用其擔任興隆里里長職務上之機會，在系爭
    土地上搭建鐵皮屋而闢建為停車場使用，並劃有5 個停車位
    （起訴書誤載為7 個），以每個停車位月租金新臺幣（下同
    ）3,500 元之代價，出租與不特定人牟利，而將租金所得據
    為己有。嗣李肇良於95年5 月19日病逝後，丁○○明知上情
    ，乃基於意圖為自己不法之利益，接手管理該停車場，並繼
    續以上開代價收取停車位之租金，以此方式竊佔系爭土地面
    積共106 平方公尺（起訴書誤載為215.7 平方公尺，詳如附
    圖編號A 、A1所示）。
二、案經甲○○訴由臺灣臺北地方法院檢察署檢察官偵查起訴。
    理  由
壹、證據能力：
    查本院認定事實所引用之下列供述證據及非供述證據，並無
    證據證明係公務員違背法定程序所取得，且被告丁○○及辯
    護人對於證據能力均表示不爭執，迄至言詞辯論終結前亦未
    再聲明異議，經核亦無顯有不可信之情況與不得作為證據之
    情形，本院審酌上開證據資料製作時之情況，尚無違法不當
    及證明力明顯過低之瑕疵，認為以之作為證據應屬適當，是
    依刑事訴訟法第159 條至第159 條之5 規定，本判決下列所
    引用之證據資料，均有證據能力，合先敘明。
貳、認定本件犯罪事實所憑之證據及理由：
一、訊據被告矢口否認有何前揭竊佔犯行，辯稱：系爭土地在62
    年原為垃圾場，所有權人原為國家所有，管理機關為警備總
    部，當時沒有人管理，因為住戶反應髒亂會有傳染病，要伊
    先生將垃圾拿走，將該處作為停車場，伊先生遂向警備總部
    商借系爭土地供人停放腳踏車使用，嗣於79年間，系爭土地
    之所有權陸續移轉予興隆國宅住戶共有，但當時對此毫無所
    悉，致被告一直誤認系爭土地為警備總部或其他公家機關所
    有，至84年間，李肇良於系爭土地上搭建鐵皮屋供作興隆國
    宅住戶停車使用，並按月收取租金，嗣至94年間告訴人提出
    告訴後，伊去查資料，才知道這停車場為國宅用地，95年5
    月伊先生過世後，伊才接下這個停車場並繼續收租金，但租
    金全部用於社區之急難救助及公共設施的維護之用，並已於
    96年12月停止使用該停車場，伊沒有竊佔之意圖，倘有人要
    管理，伊願意將停車場的管理權交出來云云。
二、經查：
  (一)系爭土地之所有權自79年起，已陸續出售持分並移轉登記予
    興隆國宅全體住戶（被告及李肇良亦為共有人之一），而與
    臺北市政府形成共有，被告之夫李肇良自84年起，在系爭土
    地上搭建鐵皮屋並劃有5 個車位供作停車場使用，以每個車
    位每月租金3,500 元之代價，向承租車位之人收取租金，嗣
    李肇良於95年5 月19日病逝之後，由被告接手管理該停車場
    ，並繼續以上開代價收取停車位之租金等情，業據被告於偵
    審中供認在卷，復有臺北市松山地政事務所94年6 月20日北
    市松地三字第09430753800 號函、臺北市政府財政局96年3
    月14日北市財管字第09630764700 號函（見97年度偵續二字
    第16號卷第8 、9 頁）、臺北市政府財政局96年4 月2 日北
    市財管字第09630978600 號函及所附出售清冊（見96年度偵
    續一字第8 號卷第54至84頁）、停車場現場照片6 張（見上
    開偵卷第32至37頁）及死亡證明書附卷可稽，且經原審至現
    場勘驗屬實，並製有勘驗筆錄及現場照片在卷可參（見原審
    卷第58至74頁）。又被告管理停車場所占用之系爭土地，經
    實際測量結果面積共計106 平方公尺（詳如附圖編號A 、A1
    所示），此有臺北市松山地政事務所土地複丈成果圖在卷可
    佐（見本院卷第85頁）。是以，被告確有占用系爭土地之客
    觀行為，堪以認定。
  (二)被告及李肇良雖均為系爭土地之共有人之一，然李肇良於系
    爭土地上搭建鐵皮屋供作停車場使用並收取租金乙事，並未
    經興隆國宅全體住戶及臺北市政府之同意，此為被告所不爭
    執，並經告訴人甲○○、證人即興隆國宅住戶戊○○到庭證
    述屬實（見原審卷第94、97、99頁）。雖被告於原審辯稱其
    對於系爭土地之所有權已移轉予興隆國宅住戶共有毫無所悉
    ，一直以為系爭土地為公家機關所有，且其先生李肇良已向
    警備總部商借系爭土地，否認主觀上有何不法所有之意圖云
    云，惟依被告於原審自承：伊因告訴人於94年間提出告訴後
    ，伊去查資料才知道該停車場為國宅用地等語，及告訴人曾
    於94年4 月間寄存證信函給被告收執，表明如被告未將該停
    車場交還給興隆國宅全體住戶管理，即以圖利追訴等情，有
    上開存證信函附卷可參（見94年度他字第47 63 號卷第8頁
    ），於本院準備程序時亦坦承自始即知為系爭土地為公有地
    ，使用系爭土地管理、收益未經合法授權，且於94年間因他
    人提告即知悉該土地為興隆國宅的等語（見本院卷第25頁）
    ，此復經證人即告訴人甲○○於原審證述明確在卷（見原審
    卷第96頁背面），足認被告至遲於94年間即已知悉系爭土地
    並非伊單獨所有，倘系爭土地欲繼續以停車場經營使用並收
    取租金，自須徵得興隆國宅全體住戶或管理委員會之同意，
    然被告不僅未取得系爭土地全部所有權人之同意，即擅自於
    其夫李肇良死亡後接手經營管理該停車場，而於告訴人在94
    年提出竊佔之告訴後，於96年7 月17日、同年10月17日接受
    檢察官偵訊時仍供稱：系爭土地仍然供作停車使用等語（見
    96 年 度偵續一字第8 號卷第93、104 頁），可見被告未經
    興隆國宅住戶同意而單獨經營該停車場，已有長達1 年多的
    時間，參以該停車場為鐵皮屋構造，平時鐵門上鎖後外人並
    無法進出，而被告有該停車場之鑰匙等情，此據證人甲○○
    到庭證述屬實（見原審卷第96頁），並有現場照片可佐，足
    認被告顯有排除他人使用該停車場之意圖，則被告對於系爭
    土地為興隆國宅住戶及臺北市政府共有，而非屬自己所有之
    事實，既已知情，事後仍有前揭排除他人使用而經營停車場
    之行為，堪認被告確有竊佔系爭土地之犯意，灼然明甚。
  (三)至被告及辯護人雖以該停車場所收取之租金，已悉數用於社
    區之急難救助及公共設施之維護費用，被告並無從中獲取任
    何不法利益，且被告於96年12月亦已停止使用該停車場，否
    認有竊佔之犯意云云。惟按竊佔罪為即成犯，於其竊佔行為
    完成時犯罪即成立，以後之繼續竊佔乃狀態之繼續，而非行
    為之繼續（最高法院66年台上字第3118號判例參照）。本件
    被告自接手管理該停車場之時，其竊佔土地之行為即已完成
    ，其固提出其自95年6 月起，將所收取停車場之租金存入專
    戶並列帳記明收支情形之資料為證（見原審卷第28至55頁）
    ，然依上開資料顯示，被告係將收取之租金全數存入自己名
    義開設之土地銀行帳戶（見原審卷第28頁），並非興隆國宅
    全體住戶或管理委員會之帳戶，已難認被告毫無為自己不法
    所有之意；且被告或有將所收取之租金部分用以支付社區之
    公共設施或急難救助，然亦有大部分係用於該停車場之維護
    及修繕，此觀被告所提出之收支明細表即明（見原審卷第29
    、35頁），而此停車場之設置即係由被告單獨為之，其衍生
    之維修費用之支出，本應由單獨管理之被告所自行負擔，是
    被告辯稱其將所收租金悉數用於社區急難救助及公共設施維
    護之費用，顯與事實不符；再參諸被告自92年1 月16日起即
    擔任興隆里之里長，則其所支出用於興隆國宅社區之公共費
    用，究係基於里長身分所為，或係因管理該停車場獲取利益
    所為，實無從得悉；況被告經營該停車場所取得之租金，究
    應用於興隆國宅何處之公共設施或急難救助，自應由系爭土
    地之全體共有人共同決定，並非可由被告一人單獨決定，被
    告就系爭土地之收益亦無何支配處分權限。是故，縱使被告
    確有將所收取租金部分用於興隆國宅之急難救助及公共設施
    之維護，無異以興隆國宅之公共產財經營個人之人脈關係及
    聲望，何來管理處分之正當性可言，其有圖個人不法之利益
    自明。況且，被告自承未在興隆國宅擔任任何職務，且興隆
    國宅之戶數多達五百餘戶，長久以來均設置有管理員並按月
    收取管理費，業據證人丙○○、乙○○於本院審理中結證明
    白，是苟被告確無竊佔之意，大可於其夫李肇良死亡後拋棄
    系爭停車場之管理已足，何需大費周章為停車場設備之維護
    修繕及收取租金之行為？是被告即非職司管理之人，復未經
    得全體住戶委以管理任務，實無社區管理失當為藉口擅以實
    力排除其他共有人對土地之使用管理權利，亦無以少數住戶
    之請託擅將應屬全體土地共有人所有之土地收益，花用於少
    數住戶之家宅內（按證人乙○○於本院證稱：我家裡水管壞
    掉，我是找里長【指被告】，里長會幫我處理），解免其圖
    謀個人不法利益之情，更無以事後已於96年12月將停車場關
    閉使用，遽認其無竊佔之犯意。
  (四)綜上所述，被告及辯護人上開所辯各節顯係卸責之詞，不足
    採信。本件事證明確，被告犯行堪以認定，應依法論科。
、論罪：
一、新舊法之比較：
  (一)被告行為後，刑法業於95年7 月1 日修正施行。按「行為後
    法律有變更者，適用行為時之法律，但行為後之法律有利於
    行為人者，適用最有利於行為人之法律」，現行刑法第2條
    第1 項定有明文，此條規定乃與刑法第1 條罪刑法定主義契
    合，而貫徹法律禁止溯及既往原則，係規範行為後法律變更
    所生新舊法律比較適用之準據法，是以，刑法第2 條本身雖
    經修正，但其既屬適用法律之準據法，本身尚無比較新舊法
    之問題，應一律適用裁判時之現行刑法第2 條規定以決定適
    用之刑罰法律。又本次刑法修正之比較新舊法，應就罪刑有
    關之共犯、未遂犯、想像競合犯、牽連犯、連續犯、結合犯
    ，以及累犯加重、自首減輕暨其他法定加減原因（如身分加
    減）與加減例等一切情形，綜其全部罪刑之結果而為比較（
    最高法院95年5 月23日95年度第8 次刑庭會議決議意旨可資
    參照）。
  (二)按刑法第320 條雖未修正，然關於該條之罰金刑部分，在刑
    法修正前，刑法分則編各罪所定罰金刑之貨幣單位原為銀元
    ，其最高罰金數額，從各該法條規定，而最低罰金數額，則
    依修正前刑法第33條第5 款之規定為1 元以上（貨幣單位為
    銀元），且若定有罰金刑之論罪法條係於72年6 月25日前所
    制定，而該法條日後均未修正者，得依罰金罰鍰提高標準條
    例第1 條前段規定，就其原定數額提高為2 倍至10倍，其後
    修正者則不提高倍數，並依現行法規所定貨幣單位折算新臺
    幣條例第2 條規定，以銀元1 元折算為新臺幣3 元；於刑法
    修正後，因刑法第33條第5 款修正為：「罰金：新臺幣1 千
    元以上，以百元計算之。」使得刑法之罰金貨幣單位已由銀
    元改為新台幣，則刑法分則編各罪所定罰金刑之貨幣單位，
    自應配合修正為新臺幣，又為使刑法分則編各罪所定罰金之
    最高數額與刑法修正前趨於一致，乃增訂刑法施行法第1 條
    之1 ：「中華民國94年1 月7 日刑法修正施行後，刑法分則
    編所定罰金之貨幣單位為新臺幣。94年1 月7 日刑法修正時
    ，刑法分則編未修正之條文定有罰金者，自94年1 月7 日刑
    法修正施行後，就其所定數額提高為30倍。但72年6 月26
    日至94年1 月7 日新增或修正之條文，就其所定數額提高為
    3 倍。」從而，刑法分則編各罪所定罰金刑之最高數額，於
    刑法修正前、後並無不同，從而，刑法分則編各罪所定罰金
    刑之最高數額，於上開規定修正後並無不同，對被告而言，
    並無有利或不利之情形，即無適用上開規定為比較之餘地，
    應依一般法律適用之原則，適用現行、有效之裁判時法論處
    。（最高法院96年台上字第4178號判決意旨參照）惟修正後
    刑法第33條第5 款所定罰金刑最低數額，較之修正前提高，
    自以修正前刑法第33條第5 款規定有利於被告，應依刑法第
    2 條第1 項前段規定，適用行為時規定即修正前之上開規定
    ，較有利於被告。
二、核被告所為，係犯刑法第320 條第2 項之竊佔罪，應科以同
    條第1 項之刑。
肆、撤銷改判之理由及科刑：
一、原審以被告犯行事證明確予以論科固非無見，惟：(一)原判決
    為新舊法之比較，認以修正前第41條第1 項前段易科罰金之
    折算標準之規定有利於被告，並據此於主文中為易科罰金折
    算標準之諭知，惟於論罪法條欄漏引刪除前罰金罰鍰提高標
    準條例第2 條，自有未洽。(二)又按緩刑之宣告，除應具備一
    定條件外，並須有可認為以暫不執行刑罰為適當之情形，始
    得為之，固屬法院裁判時得依職權裁量之事項。惟法院行使
    此項裁量職權時，必須符合所適用之法規之目的，更進一步
    言，必須受法律秩序之理念所指導，即應受比例原則、平等
    原則等一般法律原則之支配；此之所謂比例原則，指法院行
    使此項職權判斷時，須符合客觀上之適當性、相當性及必要
    性之價值要求，不得逾越，用以維護刑罰之均衡；而所謂平
    等原則，非指一律齊頭式之平等待遇，應從實質上加以客觀
    判斷，對相同之條件事實，始得為相同之處理，倘若條件事
    實有別，則應本乎正義理念，予以分別處置，禁止恣意為之
    。最高法院96年度台上字第1090號判決意旨參照，查被告於
    原審判決後猶上訴本院爭執竊佔犯意之有無，且被告遲至98
    年4 月1 日始將停車場之管理權交給管委會，嗣於本院審理
    中一再質疑告訴人擔任「興隆整宅」管理委員會（此為管理
    委員會報備時所用之名稱）主任委員之身份之合法性，無視
    於台北市政府主管機關之相關函文之旨，拒絕將其管理停車
    場所收取之租金數十萬元交予管理委員會（見本院卷第56頁
    反面、第57頁），此亦經告訴人甲○○於本院審理中陳述明
    白（見本院卷第56頁），復有台北市信義區興隆整宅管理委
    員會申請報備書、台北市政府96年11月13日府都建字第
    09606640500 號准予報備函文、及公寓大廈管理組織報備證
    明影本各一件在卷可稽（外放證物），顯見被告之行為認知
    ，未因原審判決有所導正，猶憑己意主張其行為之正當性，
    對其行為損及其他全體共有人之利益置若罔聞，難認被告因
    本件判決之結果翻然悔悟，而知所警惕，原判決未審酌及此
    ，以被告經此判決將知所警惕，無再犯之虞，而為緩刑二年
    之宣告，不無違反適當性及必要性之要求，自有裁量權之行
    使逾越比例原則之不當。被告上訴否認犯罪，雖無理由，惟
    檢察官上訴指摘原判決緩刑宣告之失當，為有理由，自應由
    本院將原判決予以撤銷改判。
二、爰審酌被告明知系爭土地非其一人所有，竟以經營停車場方
    式竊佔系爭土地營利，損及告訴人及興隆國宅住戶之權益，
    姑念及被告經營停車場所收取之租金，尚有部分用於該社區
    之急難救助及公共設施之維護，並非完全據為己有，且被告
    亦為系爭土地之共有人之一，及參酌被告並無犯罪前科，有
    本院被告前案紀錄表在卷可按，素行尚可，與其犯罪動機、
    手段、所竊佔土地之方式、面積、所獲不法利益等一切情狀
    ，量處如主文第2 項所示之宣告刑。又本件被告之犯罪時間
    係於96年4 月24日之前，且無中華民國九十六年罪犯減刑條
    例所定不得減刑之情形，爰依同條例第2 條第1 項第3 款規
    定減其宣告刑2 分之1 ，即減為有期徒刑4 月，並依修正前
    刑法第41條第1 項前段及刪除前前罰金罰鍰提高標準條例第
    2 條之規定，諭知易科罰金之折算標準。（按，關於易科罰
    金部分，被告行為時之修正前刑法第41條規定：「犯最重本
    刑為5 年以下有期徒刑以下之刑之罪，而受6 個月以下有期
    徒刑或拘役之宣告，因身體、教育、職業、家庭之關係或其
    他正當事由，執行顯有困難者，得以1 元以上3 元以下折算
    1 日，易科罰金。但確因不執行所宣告之刑，難收矯正之效
    ，或難以維持法秩序者，不在此限。併合處罰之數罪，均有
    前項情形，其應執行之刑逾6 月者，亦同。」並依罰金罰鍰
    提高標準條例第2 條規定【業於95年7 月1 日起因刪除而不
    再適用】，就易科罰金折算1 日之數額提高為100 倍【即銀
    元100 元以上300 元以下，經折算為新台幣則為新台幣300
    元以上900 元以下】；修正後刑法第41條規定：「犯最重本
    刑為5 年以下有期徒刑以下之刑之罪，而受6 個月以下有期
    徒刑或拘役之宣告者，得以新台幣1 千元、2 千元或3 千元
    折算1 日，易科罰金。但確因不執行所宣告之刑，難收矯正
    之效，或難以維持法秩序者，不在此限。前項規定於數罪併
    罰，其應執行之刑未逾6 月者，亦適用之。」，而罰金罰鍰
    提高標準條例第2 條有關易科罰金折算1 日之數額提高倍數
    規定，即不再適用。比較修正前後之易科罰金折算標準，自
    以修正前刑法第41條之規定較有利於被告，故應適用修正前
    刑法第41條第1 項前段及修正前罰金罰鍰提高標準條例第2
    條規定，諭知易科罰金之折算標準。）
據上論斷，依刑事訴訟法第369 條第1 項前段、第364 條、第
299 條第1 項前段，刑法第2 條第1 項前段、第320 條第2 項、
修正前刑法第41條第1 項前段，中華民國九十六年罪犯減刑條例
第2 條第1 項第3 款、第7 條、第9 條，刑法施行法第1 條之1
第1 項、第2 項前段，現行法規所定貨幣單位折算新台幣條例第
2條，判決如主文。
本案經檢察官陳大偉到庭執行職務。
中    華    民    國    98    年    5     月    27    日
                    刑事第十五庭審判長法  官  吳昭瑩
                                      法  官  李正紀
                                      法  官  李釱任
以上正本證明與原本無異。
不得上訴。
                                      書記官  張玉如
中    華    民    國    98    年    5     月    27    日
附錄本判決論罪科刑法條：
中華民國刑法第320條
意圖為自己或第三人不法之所有，而竊取他人之動產者，為竊盜
罪，處5 年以下有期徒刑、拘役或5 百元以下罰金。
意圖為自己或第三人不法之利益，而竊佔他人之不動產者，依前
項之規定處斷。
前二項之未遂犯罰之。


司法院資訊處製作；財團法人民間司法改革基金會備份。
